【裁判字號】    95,台上,4221
【裁判日期】    950803
【裁判案由】    常業詐欺
【裁判全文】
最高法院刑事判決            九十五年度台上字第四二二一號
    上  訴  人  甲○○
上列上訴人因常業詐欺案件，不服台灣高等法院中華民國九十二
年九月四日第二審判決（九十二年度上訴字第一二五三號，起訴
案號：台灣新竹地方法院檢察署九十年度偵字第六六００號、九
十一年度偵緝字第五六號），提起上訴，本院判決如下：
    主  文
上訴駁回。
    理  由
一、常業詐欺、行使偽造私文書部分：
按刑事訴訟法第三百七十七條規定，上訴於第三審法院，非以判
決違背法令為理由，不得為之。是提起第三審上訴，應以原判決
違背法令為理由，係屬法定要件。如果上訴理由狀並未依據卷內
訴訟資料，具體指摘原判決不適用何種法則或如何適用不當，或
所指摘原判決違法情事，顯與法律規定得為第三審上訴理由之違
法情形，不相適合時，均應認其上訴為違背法律上之程式，予以
駁回。本件上訴人甲○○上訴意旨略稱：(一)、原判決認定上訴人
有原判決事實欄所載之犯行，然其於理由欄僅論述上情已據被害
人李秋福等人指訴甚詳，其未詳敘上訴人如何參與本件犯行等情
，復未說明上訴人之辯解何以不足採信之理由，於法有違。(二)、
原判決事實欄一、(四)認定記載：上訴人與雷孟達向邱少杰騙得自
小客車後，由雷孟達過戶於不知情之配偶曾莉坪名下，再賣予金
車車行等情。然曾莉坪有無出面賣出該車輛並簽立買賣契約，此
與上訴人等有無共同偽造曾莉坪署押等情攸關，原判決就上情漏
未論述說明，於法有違。(三)、原判決事實欄認定：雷孟達偽刻連
秋萍等九人之印章，蓋於汽（機）車過戶登記書上，並在其上偽
造連秋萍等人之簽名等情。乃原判決於理由欄復又說明：上訴人
偽刻連秋萍等人之印章，並於汽（機）車過戶登記書上偽造連秋
萍等人之簽名等情。其事實欄之記載與理由欄之說明，相互矛盾
，於法有違。(四)、上訴人否認有為本件犯行，雷孟達、黃劍剛亦
供稱：上訴人未參與本件犯行，足見上訴人並未為本件犯行。而
雷孟達、黃劍剛嗣為有利上訴人之供述，彼等二人並無迴護上訴
人之必要，則原審應傳喚雷孟達到庭查明上訴人是否確有參與本
件犯行，乃原審就上情未詳予查明，復未說明雷孟達、黃劍剛有
利上訴人供述各情，其何以不能為有利上訴人論斷之理由，逕認
上訴人與雷孟達等人共組詐騙集團等情，於法有違。(五)、原審就
扣案相關證物並未當庭向上訴人提示令其辨認，其所踐行之訴訟
程序，於法有違等語。
惟查原判決認定上訴人有原判決事實欄所載之常業詐欺及行使偽
造私文書犯行，係以訊據上訴人雖否認有前揭犯行，辯稱：田晉
瑀雖曾邀伊一起參與詐騙，但伊未同意，伊由田晉瑀處知悉雷孟
達、黃劍剛等人部分犯罪情節，伊於檢察官偵查中自白係為能交
保云云。然查如原判決事實欄所載之犯罪事實，業據被害人黃星
富、李秋福、詹志偉、傅本億、林慶隆、邱少杰、林玠宏、劉進
安、彭智祥、賴文山、證人范金水、林鎮賢、曹麗珍等人供述綦
詳，核與雷孟達、黃劍剛所供述之情節大致相符，並有廣告應徵
男伴遊之影本一份、如原判決事實欄所載遭詐騙車輛之典當資料
、買賣合約書、過戶登記書等附卷可資佐證。又上訴人確有參與
前揭犯行，並據上訴人於檢察官偵查中自白甚詳，參酌上訴人於
檢察官偵查中在選任辯護人徐國禎律師陪同下，仍坦承：係由田
晉瑀刊登報紙廣告，接電話並無固定地點等語，上訴人選任辯護
人甚且向檢察官表示：黃劍剛之犯罪手法是上訴人教的等情；上
訴人於檢察官偵查中所自白之內容涉及犯罪之細節，包括犯罪之
地點為火車站、忠孝保齡球館，所詐得之車輛只有一輛沒有賣出
去，被害人中一人之姓名為林慶隆等情，均核與黃劍剛、雷孟達
及各該被害人等所供述之情節相符，上訴人苟未親自參與前揭犯
行，衡情當無從知悉相關犯罪細節之理，堪認上訴人於檢察官自
白各情係屬事實。另共犯雷孟達警詢中供稱：該詐騙集團之主謀
者是上訴人沒有錯；黃劍剛於警詢中亦供稱：上訴人有參與犯案
，就是自稱為陳經理者，負責刊登騙人廣告，並用電話騙被害人
等情明確，益堪認上訴人於檢察官偵查中自白各情確屬事實。雷
孟達於第一審審理中雖改稱：當初彼等在新竹市刑警隊供承上訴
人也是詐欺集團成員，是因為警察拿出口卡片時彼等指認錯誤；
黃劍剛於第一審審理中雖亦改稱：伊羈押在看守所時，律師曾告
訴彼等有人出來投案，伊想反正有人出來投案且承認犯行，所以
就說上訴人有參與本件犯行等語。然參酌雷孟達自承經由黃劍剛
之介紹認識上訴人，黃劍剛亦坦承雷孟達是經由其認識上訴人，
而其是在服刑時認識上訴人；上訴人供陳：黃劍剛是伊坐牢時認
識的，雷孟達是經由黃劍剛介紹認識的等情，堪認雷孟達、黃劍
剛與上訴人均為舊識，衡情雷孟達、黃劍剛顯無可能於警詢中指
認錯誤。另上訴人遭通緝至九十一年二月二十五日，始主動到案
並於檢察官偵查中自白，而黃劍剛則早於九十年九月十日，即供
出上訴人相關涉案情節。堪認雷孟達、黃劍剛上開有利上訴人供
述各情，係屬事後迴護上訴人之詞，並不能為有利於上訴人之認
定。上訴人雖聲請再傳訊田晉瑀、雷孟達、黃劍剛等人，用以證
明其未參與本件犯行等情，然本件事證已臻明確，並無再予傳喚
調查之必要。上訴人否認辯解各情無非事後卸責之詞，不足採信
等情，予以綜合判斷。因而維持第一審依牽連犯從一重論處上訴
人共同意圖為自己不法之所有，以詐術使人將本人之物交付為常
業罪刑之判決，駁回上訴人在第二審之上訴，已於判決內說明其
所憑之證據及其認定之理由，從形式上觀察，並無違背法令之情
形。按證據之取捨與證據之證明力如何，均屬事實審法院得自由
裁量、判斷之職權；苟其此項裁量、判斷，並不悖乎通常一般之
人日常生活經驗之定則或論理法則，又於判決內論其何以作此
判斷之心證理由者，即不得任意指摘其為違法，而據為提起第三
審上訴之合法理由。又供述證據前後，雖稍有參差或互相矛盾，
事實審法院非不可本於經驗法則斟酌其他證據作合理之比較定其
取捨，從而供述證據之一部認為真實者予以採取，亦非證據法則
所不許。原判決綜合參酌上述各項證據資料，認定上訴人確有原
判決事實欄所載之犯行，乃其採證認事調查職權之合法行使，不
容任意指為違法。原判決已說明其認定上訴人有前揭犯行，及上
訴人否認辯解各情不足採信，其所依憑之證據及理由，縱認原判
決對被害人李秋福等人相關供述之內容等，未逐句援引論述說明
而有微疵；按諸曾莉坪於第一審證稱：雷孟達將車輛過戶至伊名
下，伊並不知情（第一審卷第一０九頁）等情明確，原判決事實
欄一、(四)認定記載曾莉坪對上情並不知情等情，並非無據，縱認
原判決就曾莉坪上開供述各情未予說明；共同正犯應就有犯意聯
絡及行為分擔範圍內擔負刑責，原判決事實欄認定上訴人與雷孟
達等人，就偽刻連秋萍等人印章之犯行等，彼此間互有犯意聯絡
及行為分擔為共同正犯，並於理由欄說明上訴人係透過雷孟達，
利用不知情之刻印店店員偽刻印章（原判決第二十一頁第十五至
十六行）等情，即認上訴人就偽刻連秋萍等人印章之犯行，應與
雷孟達等人共同擔負該部分刑責，縱認原判決理由欄逕載上訴人
偽刻連秋萍等人印章等情，未臻詳細而有微疵，然上情於判決之
結果均無影響，依刑事訴訟法第三百八十條規定，仍不得據為合
法之第三審上訴理由。原審於審判期日已向上訴人提示相關證物
及訊問上訴人有何意見（原審卷第一五八至一六二頁），上訴意
旨任意指摘原審未向上訴人提示相關證物云云，並非有據。按有
利於被告之證據不採納及應於審判期日調查之證據，係指該證據
倘予採納或經調查所能證明者，得以推翻原審判決所確認之事實
，而得據以為不同之認定而言。如非事理所必然，或係無從調查
之證據方法，即欠缺其調查之必要性，縱未調查，或未於理由特
加說明，均與所謂違背法令之情形不相適合。原判決已說明雷孟
達於第一審審理中為有利上訴人供述各情，其何以不能為有利上
訴人論斷之理由，並敘明本件事證已臻明確，並無再傳喚雷孟達
到庭調查之必要等情甚詳，且原審縱就上情再為調查，亦非即能
為有利於上訴人之論斷，尚不得任意指摘原審有應調查之證據而
未予調查之違法。上訴意旨徒憑己意或就原判決已有說明之事項
，或就原審判斷證據證明力之合法職權行使，漫指其違法，重為
單純事實上之爭執，難謂係適法上訴第三審之理由，其此部分上
訴違背法律上之程式，應予駁回。
二、使公務員登載不實部分：
按刑事訴訟法第三百七十六條所列各罪之案件，經第二審判決者
，不得上訴於第三審法院，法有明文。本件上訴人另犯使公務員
登載不實罪部分，原判決認係成立刑法第二百十四條之罪，核屬
刑事訴訟法第三百七十六條第一款之案件，依上開說明，既經第
二審判決，自不得上訴於第三審法院。且縱使公務員登載不實部
分與前述常業詐欺及行使偽造私文書部分，有牽連犯關係為裁判
上一罪，但其常業詐欺及行使偽造私文書部分之上訴為不合法，
本院應從程序上予以駁回，而無從為實體上判決，對於輕罪之使
公務員登載不實部分，亦無從適用審判不可分原則，為實體上審
判。上訴人竟復對此部分提起上訴，顯為法所不許，應予駁回。
據上論結，應依刑事訴訟法第三百九十五條前段，判決如主文。
中    華    民    國  九十五  年    八    月    三    日
                      最高法院刑事第一庭
                          審判長法官  董  明  霈
                                法官  林  茂  雄
                                法官  張  祺  祥
                                法官  花  滿  堂
                                法官  陳  世  淙
      本件正本證明與原本無異
                                      書  記  官
中    華    民    國  九十五  年    八    月    十    日
                                                      Ｑ


司法院資訊處製作；財團法人民間司法改革基金會備份。
